【裁判字號】    94,訴,3205
【裁判日期】    950206
【裁判案由】    遷讓房屋
【裁判全文】
臺灣臺北地方法院民事判決              94年度訴字第3205號
原      告  國防部陸軍總司令部
法定代理人  甲○○
訴訟代理人  林志宏律師
被      告  己○○
            辛○○
上一人之
訴訟代理人  壬○○
被      告  丁○○
            丙○○
            乙○○
            庚○○
上列當事人間請求遷讓房屋事件，本院於民國95年1月16日言詞
辯論終結，判決如下：
    主      文
一被告己○○應將如附圖所示門牌號碼台北市○○街137巷60號
  房屋（即占有使用面積、位置詳如附圖A、A1、A2、A3、A4、
  甲、甲1所示）遷讓返還予原告。
二被告辛○○應將如附圖所示門牌號碼台北市○○街137巷64號
  房屋（即占有使用面積、位置如附圖B所示）遷讓返還予原告
  。
三被告丁○○應將如附圖所示門牌號碼台北市○○街137巷70號
  房屋（即占有使用面積、位置詳如附圖C、乙所示）遷讓返還
  予原告。
四被告丙○○應將如附圖所示門牌號碼台北市○○街137巷72號
  房屋（即占有使用面積、位置詳如附圖D所示）遷讓返還予原
  告。
五 被告乙○○應將如附圖所示門牌號碼台北市○○街137巷80號
   房屋（即占有使用面積、位置詳如附圖F、丁所示）遷讓返還
   予原告。
六被告庚○○應將如附圖所示門牌號碼台北市○○街137巷82號
  房屋（即占有使用面積、位置詳如附圖G、戊、戊1所示）遷讓
  返還予原告。
七訴訟費用由被告己○○負擔40％、被告辛○○負擔13％、被告
  丁○○負擔5％、被告丙○○負擔13％、被告乙○○負擔10％
  ，餘由被告庚○○負擔。
八本判決第一至六項於原告依序以新台幣伍拾貳萬元、新台幣壹
  拾柒萬捌仟元、新台幣柒萬壹仟元、新台幣壹拾捌萬元、新台
  幣壹拾萬仟元、新台幣貳拾壹萬柒仟元供擔保後，得為假
  執行；但被告己○○、辛○○、丁○○、丙○○、乙○○、庚○○依序各以新台幣壹佰伍拾萬柒仟貳佰伍拾元、新台幣伍
  拾萬伍仟陸佰零捌元、新台幣貳拾壹萬壹仟陸佰零捌元、新
  台幣伍拾壹萬貳仟貳佰陸拾元、新台幣拾玖萬柒仟零陸元、
  新台幣陸拾肆萬捌仟貳佰柒拾伍元預供擔保後，得免為假執行
  。
  事實及理由
一、本件被告乙○○（下稱乙○○）經合法通知後，未於最後言
    詞辯論期日到場，核無民事訴訟法第386條所列各款之情形
    ，爰依原告之聲請，准其一造辯論而為判決。
二、原告主張：伊為附表所示房屋之管理機關，而各該房屋原為
    伊提供單身退除役軍官人員作為宿舍使用。被告辛○○、丁○○、丙○○、乙○○之配偶余作清、庚○○本為伊所屬之
    單身之退除役軍官人員而獲配住附表編號2.至6.所示房屋（
    以下稱系爭64號、70號、72號、80號、82號房屋），但因其
    等業已結婚喪失單身資格，而已遭伊註銷借住使用上列房屋
    之資格，並終止上列各房屋之使用借貸契約，然其等卻仍無
    權占有使用上列各房屋；另被告己○○並無使用附表編號1.
    所示房屋（下稱系爭60號房屋）之正當權源，而無權占有該
    房屋；爰依民法第767條、第470條等規定，訴請被告應將各
    占有如附圖所示房屋返還予伊等情。並於本院聲明：(一)如主
    文第1至6項所示。(二)願供擔保請准宣告假執行。
三、被告則以：(一)己○○部分：系爭60號房屋係由伊父親袁述文
    向訴外人吳杞生所購買，伊並非無權占有該房屋；(二)辛○○
    部分：伊係奉軍令配住系爭64號房屋，並非無權占有，且該
    房屋坐落基地管理機關為行政院農業委員會苗栗區農業改良
    場（下稱苗栗農業改良場），並非原告，原告顯已非管理機
    關，況伊業已向國有財產局申請承租土地，又該屋因老舊不
    堪使用，伊曾加以修繕而重建，則原告亦非所有權人；(三)丁○○部分：伊係奉軍令配住系爭70號房屋，並非無權占有，
    且伊將該房屋增建為2層，原告已非該屋之管理機關；(四)丙○○部分：伊係奉軍令配住系爭72號房屋，並非無權占有，
    且伊將該房屋增建為2層，原告已非該屋之管理機關；(五)乙○○雖未於最後言詞辯論期日到場，惟據其曾經到庭及書狀
    陳述略以：伊為已故余作清之配偶，而余作清係奉軍令配住
    系爭80號房屋，故伊並非無權占有，且該屋因年久失修，經
    伊修繕及增建，原告已非管理機關，況伊業已向國有財產局
    承租該屋坐落基地；(六)庚○○部分：伊係奉軍令配住系爭82
    號房屋，並非無權占有，且且該屋因年久失修，經伊修繕及
    增建，原告已非管理機關；各等語，資為抗辯。並於本院均
    聲明：(一)原告之訴及假執行聲請均駁回。(二)如受不利之判決
    ，願供擔保請准宣告免為假執行。
四、查，原告為附表所示房屋之管理機關，而各該房屋原為伊提
    供單身退除役軍官人員作為宿舍使用，而辛○○、丁○○、
    丙○○、乙○○之配偶余作清、庚○○則原為原告所屬之單
    身之退除役軍官人員而依序獲配住系爭64號、70號、72號、
    80號、82號房屋等情，有卷附門牌證明書、國軍房屋（交接
    ）基本資料卡、國防部陸軍總司令部94年3月3日鄭樸字第
    0940003767號令可憑（見本院卷第186至198頁、第71頁正反
    面），並為被告所不爭執，堪信為真。
五、按借用人應於契約所定期限屆滿時，返還借用物；未定期限
    者，應於依借貸之目的使用完畢時返還之。但經過相當時期
    ，可推定借用人已使用完畢者，貸與人亦得為返還之請求。
    民法第470條第1項定有明文。又，所有人對於無權占有或侵
    奪其所有物者，得請求返還之，同法第767條前段亦有明文
    。準此，本件應審究者為被告是否有正當理由占有附表所示
    各房屋？茲分別論述如下：
(一)、按國有財產撥給各地國家機關使用者，名義上雖仍為國有，
    實際上即為使用機關行使所有人之權利，故本院對於是類財
    產，向准由管領機關起訴，代國家主張所有權人之權利（最
    高法院51年台上字第2680號判例意旨參照）。查，原告既為
    附表所示各房屋管理機關（見本院卷第186至198頁），則原
    告提起本訴，於法自屬有據，合先陳明。
(二)、己○○部分：
    己○○抗辯：系爭60號房屋，為伊向吳杞生所購買，伊並非
    無權占有該房屋云云，固據提出合約書、房屋稅繳款書為證
    （見本院卷第163至164頁）。惟查，系爭60號房屋本即為原
    告所管理，是吳杞生既非該屋所有權人，則其即無權轉讓該
    屋所有權；又己○○雖為該屋房屋稅款繳款書上記載之納稅
    義務人（見本院卷第164頁），但因該屋為未辦保存登記建
    物，僅以占有人為該屋納稅義務人，自不得因此即可謂己○○即已取得該屋所有權。此外，己○○亦無何占有該屋之正
    當權源，是己○○抗辯：系爭60號房屋，為伊向吳杞生所購
    買，伊並非無權占有該房屋云云，即無可取。
(三)、辛○○部分：
    辛○○抗辯：伊係奉軍令配住系爭64號房屋，並非無權占有
    ，且該房屋坐落基地管理機關為苗栗農業改良場，並非原告
    ，原告顯已非管理機關，況伊業已向國有財產局申請承租土
    地，又該屋因老舊不堪使用，伊曾加以修繕而重建，則原告
    亦非所有權人云云。然查：
  1.辛○○因單身而獲配住系爭64號房屋乙節，固有卷附配住函
    文足參（見本院卷第70頁），並為兩造所不爭執，但因辛○○與吳春梅結婚（見本院卷第22頁之戶籍謄本），業已喪失
    單身配住該屋之資格，則原告於94年3月3日註銷辛○○配住
    該屋資格（見本院卷第71頁之國防部陸軍總司令部94年3 月
    3日鄭樸字第0940003767號令），即已合法終止兩造間使用
    借貸契約，而辛○○至今仍不願將該屋返還予原告，亦經本
    院至現場履勘屬實（見本院卷第111至112頁之勘驗測量筆錄
    ），並經台北市古亭地政事務所製有土地複丈成果圖可參（
    見本院卷第115至1116頁），足見辛○○自原告終止兩造間
    使用借貸關係後，即屬無權占有該屋甚明。是辛○○抗辯：
    伊係奉軍令配住系爭64號房屋，並非無權占有云云，自無可
    取。
  2.又，該屋坐落基地管理機關固為苗栗農業改良場（見本院卷
    第14頁之土地登記謄本），但本件原告係訴請辛○○返還系
    爭64房屋，並非返還土地，且如前所述，原告現仍為該屋之
    管理機關，是原告提起本訴，自屬有據。故辛○○抗辯：，
    且該房屋坐落基地管理機關為苗栗農業改良場，並非原告，
    原告顯已非管理機關云云，容有誤會，自無可採。
  3.辛○○雖向國有財產局承租系爭64號房屋坐落基地乙事，雖
    據提出國有基地申請承租收據為證（見本院卷第73頁），惟
    承前所述，本件原告訴請辛○○返還系爭64號房屋，並非訴
    請其返還坐落土地，縱辛○○取得該屋坐落基地承租權亦無
    法作為占有該屋之正當權源。是辛○○抗辯：伊業已向國有
    財產局申請承租土地，原告不得訴請返還系爭64號房屋云云
    ，自無可採。
  4.再按，在原配住房屋加蓋之增建部分，或與原建物使用共同
    壁，或加建在原建物之上，仍須利用原建物之門戶進出，而
    無獨立之進出通路，各該增建部分，既已與原建物附合而成
    為一整體，即成為原建物之重要成分，依民法第811條之規
    定，應由原建物之所有權人取得各該增建部分之所有權（最
    高法院85年台上字第807號判決意旨參照）。查，辛○○占
    有系爭64號房屋，固由原1層房屋增建為2樓房屋，並非重建
    乙節，業據本院至現場履勘屬實，並製有土地複丈成果圖足
    參（見本院卷第111至112頁、第115至116頁），而辛○○對
    於該屋經其拆除重建乙情，亦未舉證以實其說，則依民法第
    811條規定，該屋增建2樓部分已因附合而由原告（管理機關
    ）取得該屋全部所有權至明。是辛○○抗辯：該屋因老舊不
    堪使用，伊曾加以修繕而重建，則原告已非管理機關云云，
    自不可取。
(四)、丁○○部分：
    丁○○抗辯：伊係奉軍令配住系爭70號房屋，並非無權占有
    ，且伊將該房屋增建為2層，原告已非該屋之管理機關云云
    。惟查：
  1.丁○○因單身而獲配住系爭64號房屋乙節，固為兩造所不爭
    執，但因丁○○曾先後與徐楊桂美、陳照群結婚、離婚（見
    本院卷第24頁之戶籍謄本），業已喪失單身配住該屋之資格
    ，則原告於94年3月3日註銷辛○○配住該屋資格（見本院卷
    第71頁之國防部陸軍總司令部94年3月3日鄭樸字第09400037
    67號令），即已合法終止兩造間使用借貸契約，而丁○○至
    今仍不願將該屋返還予原告，亦經本院至現場履勘屬實（見
    本院卷第111至112頁之勘驗測量筆錄），並經台北市古亭地
    政事務所製有土地複丈成果圖可參（見本院卷第115至1116
    頁），足見丁○○自原告終止兩造間使用借貸關係後，即屬
    無權占有該屋。是丁○○抗辯：伊係奉軍令配住系爭70號房
    屋，並非無權占有云云，自無可採。
  2.又，丁○○占有系爭70號房屋，固由原1層房屋增建為2樓房
    屋，並非重建乙節，業據本院至現場履勘屬實，並製有土地
    複丈成果圖足參（見本院卷第111至112頁、第115至116頁）
    ，但依民法第811條規定，該屋增建2樓部分已因附合而由原
    告（管理機關）取得該屋全部所有權至明。是丁○○抗辯：
    伊將該房屋增建為2層，原告已非該屋之管理機關云云，顯
    無可採。
(五)、丙○○部分：
    丙○○抗辯：伊係奉軍令配住系爭72號房屋，並非無權占有
    ，且伊將該房屋增建為2層，原告已非該屋之管理機關云云
    。然查：
  1.丙○○因單身而獲配住系爭64號房屋乙節，固有卷附配住函
    文足參（見本院卷第90頁），並為兩造所不爭執，但因丙○○與李戊○○結婚（見本院卷第25頁之戶籍謄本），業已喪
    失單身配住該屋之資格，則原告於94年3月3日註銷辛○○配
    住該屋資格（見本院卷第71頁之國防部陸軍總司令部94年3
    月3日鄭樸字第0940003767號令），即已合法終止兩造間使
    用借貸契約，而丙○○至今仍不願將該屋返還予原告，亦經
    本院至現場履勘屬實（見本院卷第111至112頁之勘驗測量筆
    錄），並經台北市古亭地政事務所製有土地複丈成果圖可參
    （見本院卷第115至1116頁），足見丙○○自原告終止兩造
    間使用借貸關係後，即屬無權占有該屋甚明。是丙○○抗辯
    ：伊係奉軍令配住系爭64號房屋，並非無權占有云云，亦無
    可取。
  2.又，丙○○占有系爭72號房屋，固由原1層房屋增建為2樓房
    屋，並非重建乙節，業據本院至現場履勘屬實，並製有土地
    複丈成果圖足參（見本院卷第111至112頁、第115至116頁）
    ，但依民法第811條規定，該屋增建2樓部分已因附合而由原
    告（管理機關）取得該屋全部所有權至明。是丙○○抗辯：
    該屋因老舊不堪使用，伊曾加以修繕及增建，則原告已非管
    理機關云云，即無可採。
(六)、乙○○部分：
    乙○○抗辯：伊為已故余作清之配偶，而余作清係奉軍令配
    住系爭80號房屋，故伊並非無權占有，且該屋因年久失修，
    經伊修繕及增建，原告已非管理機關，況伊業已向國有財產
    局承租該屋坐落基地云云。但查：
  1.已故之余作清因單身而獲配住系爭64號房屋乙節，固有卷附
    配住函文足參（見本院卷第101頁），並為兩造所不爭執，
    但因余作清與乙○○結婚（見本院卷第28頁之戶籍謄本），
    業已喪失單身配住該屋之資格，且余作清業已死亡，則余作
    清與原告間就系爭80號房屋之使用借貸契約，於余作清死亡
    時即已消滅（最高法院91年度台上字第1926號判例意旨參照
    ），而乙○○至今仍不願將該屋返還予原告，亦經本院至現
    場履勘屬實（見本院卷第111至112頁之勘驗測量筆錄），並
    經台北市古亭地政事務所製有土地複丈成果圖可參（見本院
    卷第115至1116頁），足見乙○○自余作清死亡時起與原告
    間該屋之使用借貸關係消滅後，即屬無權占有該屋已明。是
    乙○○抗辯：余作清係奉軍令配住系爭64號房屋，伊並非無
    權占有云云，顯無可採。
  2.乙○○雖向國有財產局承租系爭64號房屋坐落基地乙事，雖
    據提出國有基地申請承租收據為證（見本院卷第104頁），
    惟承前所述，本件原告訴請乙○○返還系爭80號房屋，並非
    訴請其返還坐落土地，縱乙○○取得該屋坐落基地承租權亦
    無法作為占有該屋之正當權源。是乙○○抗辯：伊業已向國
    有財產局申請承租土地，原告不得訴請返還系爭80號房屋云
    云，亦無足採。
  3.又，乙○○占有系爭80號房屋，固由原1層房屋增建如附圖
    丁所示部分，並非重建乙節，業據本院至現場履勘屬實，並
    製有土地複丈成果圖足參（見本院卷第111至112頁、第115
    至116頁），但依民法第811條規定，該屋增建2樓部分已因
    附合而由原告（管理機關）取得該屋全部所有權至明。是乙○○抗辯：該屋因老舊不堪使用，伊曾加以修繕及增建，則
    原告已非管理機關云云，即無可採。
(七)、庚○○部分：
    庚○○抗辯：伊係奉軍令配住系爭82號房屋，並非無權占有
    ，且且該屋因年久失修，經伊修繕及增建，原告已非管理機
    關云云。然查：
  1.庚○○原因單身而獲配住系爭82號房屋乙節，固有卷附配住
    函文足參（見本院卷第109頁），並為兩造所不爭執，但因
    庚○○與傅碧蓮結婚（見本院卷第29頁之戶籍謄本），業已
    喪失單身配住該屋之資格，則原告於94年3月3日註銷辛○○
    配住該屋資格（見本院卷第71頁之國防部陸軍總司令部94年
    3月3日鄭樸字第0940003767號令），即已合法終止兩造間使
    用借貸契約，而庚○○至今仍不願將該屋返還予原告，亦經
    本院至現場履勘屬實（見本院卷第111至112頁之勘驗測量筆
    錄），並經台北市古亭地政事務所製有土地複丈成果圖可參
    （見本院卷第115至1116頁），足見庚○○自原告終止兩造
    間使用借貸關係後，即屬無權占有該屋甚明。是庚○○抗辯
    ：伊係奉軍令配住系爭82號房屋，並非無權占有云云，自無
    足取。
  2.又，庚○○占有系爭82號房屋，固由原1層房屋增建為2樓房
    屋，並非重建乙節，業據本院至現場履勘屬實，並製有土地
    複丈成果圖足參（見本院卷第111至112頁、第115至116頁）
    ，但依民法第811條規定，該屋增建2樓部分已因附合而由原
    告（管理機關）取得該屋全部所有權至明。是庚○○抗辯：
    該屋因老舊不堪使用，伊曾加以修繕及增建，則原告已非管
    理機關云云，即無可採。
六、從而，原告依據民法第470條第1項、第767條前段規定，訴
    請己○○、辛○○、丁○○、丙○○、乙○○、庚○○應各
    將占有如附表所示各房屋（即占有使用面積、位置各詳如附
    圖所示），遷讓返還予原告，為有理由，應予准許。
七、兩造陳明願供擔保請為宣告假執行或免為假執行，經核均與
    規定相符，爰分別酌定相當之擔保金額予以宣告。
八、本件事證已臻明確，兩造其餘攻擊或防禦方法，經本院審酌
    後，認均與本件之結論無涉，茲不再一一論述，併予敘明。
九、據上論結，本件原告之訴為有理由，依民事訴訟法第385條
    第1項前段、第78條、第85第1項但書、第390條第2項、第
    392條第2項 ，判決如主文。
中    華    民    國    95    年    2     月    6    日
                  民事第一庭    法  官  楊絮雲
以上正本係照原本作成
如對本判決上訴，須於判決送達後20日內向本院提出上訴狀
中    華    民    國    95    年    1     月    26    日
                                書記官  高秋芬


司法院資訊處製作；財團法人民間司法改革基金會備份。
